【裁判字號】    96,簡上,196
【裁判日期】    970403
【裁判案由】    清償債務
【裁判全文】
臺灣桃園地方法院民事判決             96年度簡上字第196號
上  訴  人  中泰宏園大廈管理委員會
法定代理人  丁○○
訴訟代理人  鄭仁壽律師
被 上 訴人  人富公寓大廈管理維護股份有限公司
                        樓
法定代理人  戊○○
上列當事人間請求清償債務事件，上訴人對於中華民國96年7 月
31日本院桃園簡易庭96年度桃簡字第699 號第1 審簡易判決提起
上訴，於97年3 月13日言詞辯論終結，本院判決如下：
    主      文
上訴駁回。
第二審訴訟費用由上訴人負擔。
    事實及理由
一、本件上訴人法定代理人丙○○業因改選變更為丁○○，有上
    訴人第13屆第2 次臨時會議記錄影本在卷可按（見本院卷第
    107 頁），具狀聲明承受訴訟，核無不合，應予准許。
二、被上訴人起訴主張：兩造前於民國94年3 月15日簽訂公寓大
    廈管理維護公司受任管理維護契約（下稱系爭契約），約定
    由被上訴人提供上訴人社區一般事務管理服務、清潔及環境
    衛生之維持及周圍環境安全防災管理維護等事項，就清潔及
    環境衛生之維持及周圍環境安全防災管理維護事項，被上訴
    人並得委任同屬被上訴人法定代理人戊○○擔任負責人之人
    富保全股份有限公司（下稱人富保全公司）提供服務，上訴
    人另與人富保全公司就保全事項部分簽訂駐衛保全服務契約
    書，系爭契約有效期間自94年4 月1 日起至95年3 月31日止
    ，上訴人應按月於每月5 日前給付被上訴人服務費用新台幣
    （下同）85,000元。又系爭契約第12條第1 項第2 款約定，
    於契約有效期間，除有因非可歸責於上訴人之事由致不得不
    終止契約者外，上訴人任意終止系爭契約應賠償被上訴人契
    約有效期間內之總金額。詎上訴人竟於94年12月16日以存證
    信函以被上訴人與人富保全公司派至上訴人社區服務之環保
    清潔與安管巡邏人員更替頻繁、服務品質不佳，經多次請求
    仍未能改善，住戶反應激烈為由，表示提前於95年1 月31日
    終止與被上訴人間之系爭契約及與人富保全公司間之駐衛保
    全服務契約，然被上訴人更換行事事務人員及環保員，皆係
    應被上訴人之要求，並無頻繁更換情況，實情係訴外人即上
    訴人社區住戶乙○○欲擔任上訴人社區主任委員，並欲由訴
    外人即被上訴人原本派駐之行政人員即總幹事己○○即將任
    職之保全公司承攬上訴人社區之管理維護及保全業務，而與
    訴外人張永源發動社區改革並製作「社區改革服務提案連署
    書」所致，被上訴人前已向訴外人乙○○、張永源提起商譽
    損害訴訟，雖遭鈞院95年度訴字第604 號判決被上訴人敗訴
    ，惟訴外人乙○○確實即於94年底當選上訴人第11屆主任委
    員、訴外人己○○亦於上訴人嗣後委任之管理維護及保全等
    業務公司繼續擔任派駐上訴人之行政人員即總幹事。另就上
    訴人住戶建議之清潔事項，被上訴人皆已責令清潔人員改進
    ，被上訴人指稱余金山、李文樹、劉萍駿等環保人員有缺班
    曠職等情，惟實情係該等人依規定請休假並非缺班曠職，被
    上訴人派駐之環保人員，於94年12月份超時工作27小時，惟
    該月服務費反遭上訴人扣款3,834 元、95年1 月份服務費又
    遭上訴人扣款36,456元，上訴人指稱巡邏人員缺班曠職等情
    ，亦係上訴人將相關簽到文件取走致使巡邏人員無從簽到。
    況依系爭契約第12條第2 項第2 款約定，上訴人須先以書面
    要求改善，被上訴人未能於15日內改善時，上訴人始得終止
    系爭契約，上訴人無正當事由任意終止系爭契約，復無因非
    可歸責上訴人之事由致不得不終止契約情事，依系爭契約第
    12條第1 項第2 款約定，上訴人應賠償被上訴人相當系爭契
    約剩餘2 個月有效期間之管理費共17 0,000元，爰依系爭契
    約約定，請求被上訴人如數給付並自支付命令送達翌日起加
    計法定遲延利息等語。
三、上訴人則以：被上訴人依系爭契約派駐上訴人處之清潔及警
    衛人員，就清潔及警衛工作上，有諸多重大缺失、服務品質
    不良，屢經上訴人社區住戶反應，上訴人皆未改善，其主要
    缺失，計有：(一)人員更換頻繁：依系爭契約及系爭駐衛保全
    契約，被上訴人派駐於上訴人處之安管與巡邏人員編制4 人
    ，惟被上訴人及人富保全公司於不到10個月內更換達14人次
    ；而派駐於上訴人處之環保清潔人員編制2 人，前後更換達
    7 人次，其人員變動頻繁，無法熟悉社區事務，亦無法達到
    社區要求。(二)巡邏人員缺班曠職：被上訴人派駐之巡邏人員
    於95年1 月12日至17日、同年月19日至30日放空哨，且未確
    實執行夜間巡邏。(三)環保人員缺班曠職：被上訴人派駐之環
    保人員余金山自95年1 月1 日至11日，於各日之19時至21時
    均未打掃垃圾場，而環保人員李火樹、劉萍駿95年1 月份各
    缺班50小時；又自94年8 月起，依約應派駐2 名清潔人員實
    僅派駐1 人，而由夜班警衛同時兼任。依系爭契約第7 條、
    第8 條約定，被上訴人依契約提供之管理維護服務含治安維
    護及緊急事故處理，應盡善良管理人義務，且其派駐人員有
    怠忽職守或不法情事，上訴人得要求被上訴人為替換。本件
    被上訴人派駐上訴人之人員既有上開缺失，上訴人自得依契
    約第12條第2 項第2 款終止系爭契約。此外，本件如認被上
    訴人主張為有理由，則上開終止之補償，性質上屬於違約金
    性質，依民法第252 條規定，得請求酌減至相當金額等語資
    為抗辯。
四、原審為被上訴人全部勝訴之判決，上訴人聲明不服，提起上
    訴，並為上訴聲明：(一)原判決廢棄。(二)被上訴人在第一審之
    訴駁回。被上訴人則為答辯聲明：上訴駁回。
五、兩造不爭執之事實：
  (一)兩造於94年3 月15日訂立系爭契約，約定由被上訴人提供上
    訴人社區一般事務管理服務、清潔及環境衛生之維持及周圍
    環境安全防災管理維護等事項。嗣上訴人以被上訴人人員更
    換頻繁、巡邏人員缺班曠職及環保人員缺班曠職等諸多重大
    缺失及服務品質不良，違反系爭契約第7 條、第8 條約定，
    而於94年12月16日以存證信函表示提前於95年1 月31日終止
    與被上訴人間之系爭契約（見支付命令卷第4 頁）。
  (二)系爭契約第12條第1 項約定：「一任意終止：1.甲（即上訴
    人）、乙（即被上訴人）雙方於本約有效期間內，得於1 個
    月前以書面通知他方後，提前終止本約。2.甲方（即上訴人
    ）於合約期限內任意終止契約者，應負損害賠償責任，賠償
    合約有效期間內之總金額補償乙方（即被上訴人）（保全約
    亦同）。但因非可歸責於該當事人之事由，致不得不終止契
    約者，不在此限。」，第2 項約定：「二因可歸責於乙方（
    即被上訴人）事由之終止契約：…2.乙方（即被上訴人）違
    反本約第7 條、第8 條規定，經甲方（即上訴人）以書面要
    求改善，乙方（即被上訴人）未能於15日內改善，甲方（即
    被上訴人）得終止本約。…」（見支付命令卷第18頁）。
六、本件應審酌之爭點厥為：(一)上訴人以被上訴人違反系爭契約
    第7 條、第8 條約定終止系爭契約，是否符合系爭契約第12
    條第2 項第2 款約定? (二)被上訴人援系爭契約第12條第1 項
    第2 款約定請求上訴人賠償系爭契約剩餘2 個月有效期間之
    管理費共170,000 元是否有理? (三)上訴人抗辯應酌減賠償數
    額是否有理? 茲分別論斷如後：
七、按當事人間契約有保留終止權之特別約定者，依私法自治及
    契約自由原則，終止契約自應遵循該特別約定辦理。查系爭
    契約第7 條約定：「乙方（即被上訴人）之注意義務：一乙
    方（即被上訴人）對於本約所訂應提供之管理維護服務（含
    治安維護及緊急事故處理），應善盡善良管理人之注意義務
    。二乙方（即被上訴人）執行業務時，應遵守誠實信用之原
    則，不得有不正當行為或廢弛其職務。三對於各項管理維護
    配合防範注意事項，乙方（即被上訴人）應對甲方（即上訴
    人）盡告知說明之義務。四對於應保守秘密事項，盡保密之
    責，乙方（即被上訴人）不得對外任意洩漏相關訊息。」，
    第8 條約定：「乙方（即被上訴人）留駐人員之紀律：一留
    駐人員由乙方（即被上訴人）負責管理運作，並受甲方（即
    上訴人）之監督。二留駐人員除應遵守乙方（即被上訴人）
    之管理規章及勤務準則外，並應服從甲方（即上訴人）之管
    理規定。三留駐人員如有怠忽職守或其他不法情事，甲方（
    即上訴人）得通知乙方（即被上訴人）按情節輕重予以懲處
    或調換。」（見支付命令卷第17頁）。本件上訴人指稱被上
    訴人派駐之保全人員編制4 人，於10個月內更換14人次，清
    潔人員編制2 人，更換7 人次，人員更換頻繁；保全夜巡人
    員於95年1 月12日至17日及95年1 月19日至30日放空哨且未
    確實執行夜間巡邏；環保人員余金山自95年1 月1 日至11日
    晚間7 時至9 時未打掃止倒垃圾場，環保人員李文樹、劉萍
    駿95年1 月間上班時數缺50小時，經上訴人住戶反應服務缺
    失，復經上訴人94年12月6 日第10屆第11次委員會議紀錄決
    議於95年1 月31日提前終止契約，業據上訴人提出會議紀錄
    影本、社區巡邏簽到簿影本、現場人員實際執勤時數表及管
    理委員會委員會議記錄影本等件為證（見原審卷第20頁至第
    23頁、第26頁至第34頁、第40頁、第43頁、第44頁、第47頁
    ），被上訴人則稱：就住戶反應缺失部分，皆已責令清潔人
    員改進，被上訴人係依上訴人反應始更換人員，上訴人反稱
    被上訴人時常更換影響品質等語。查上訴人主張被上訴人違
    反系爭契約第7 條、第8 條約定，而於94年12月16日以存證
    信函表示提前於95年1 月31日終止系爭契約，所指被上訴人
    派駐安管與巡邏人員變動頻繁云云，惟系爭契約第7 條、第
    8 條並無限制被上訴人不得更換派駐人員，且被上訴人稱部
    分人員更換係應上訴人要求，為上訴人所不爭執，難謂此人
    員更換得全然歸責被上訴人，另上訴人所指被上訴人派駐之
    巡邏人員於95年1 月12日至17日、同年月19日至30日放空哨
    未確實執行夜間巡邏，環保人員余金山自95年1 月1 日至11
    日，於各日之19時至21時均未打掃垃圾場，而環保人員李火
    樹、劉萍駿95年1 月份各缺班50小時各情，均發生於該表示
    終止契約之存證信函發出之後，上訴人據此斯時表示終止系
    爭契約，已難謂合於系爭契約第12條第1 項第2 款前提要件
    。上訴人雖舉另案本院96年度簡上字第173 號人富保全公司
    與上訴人間清償債務事件，證人丁○○、己○○、庚○○、
    甲○○、乙○○證詞，證人己○○證稱：被上訴人派駐清潔
    人員自94年7 、8 月後經常缺席1 人，伊在請款單上均有記
    載缺席扣款，並送回被上訴人確認，上訴人曾多次要求被上
    訴人改善，被上訴人之負責人及總經理亦多次列席，均未改
    善始扣款，另保全人員部分，上訴人亦曾向被上訴人反應服
    務品質不好、不夠親切，且人員更換頻繁等語；證人庚○○
    證稱：被上訴人派駐清潔人員沒有辦法達到社區乾淨整潔之
    要求且更換頻繁，保全人員亦經常缺席及更換頻繁，詳細情
    況記不起來等語；證人甲○○證稱：伊經常走到地下室看到
    清潔人員有3 天沒有清理垃圾，還有檳榔汁，保全人員有時
    1 個月更換2 次，有保全人員不知社區緊急處理作法等語；
    證人乙○○證稱：與被上訴人簽約是1 名總幹事、3 名保全
    人員，2 名清潔人員，1 名夜間巡邏人員，共計7 人，被上
    訴人經常更換保全人員及清潔人員，有時會將1 名保全人員
    調走，服務品質自然就會降低，清潔人員經常沒有人打掃，
    常常只看到1 名清潔人員或甚至沒有人，隔天始見到清潔人
    員等語；證人丁○○證稱：開會時有向被上訴人反應不要頻
    繁更換清潔人員及保全人員，被上訴人有答應，但會後原本
    2 名清潔人員剩下只有1 名清潔人員上班，有時看到保全人
    員打瞌睡或緊急狀況不會處理，曾發生電梯故障，保全人員
    稱不知鑰匙在何處，或是淹水情況，保全人員不知如何處置
    ，被上訴人答應要更換知道如何處理緊急措施的人員，且係
    固定之人員予上訴人，但被上訴人無法做到，始請己○○發
    存證信函終止系爭契約等語（見本院卷第89頁至第93頁），
    依證人證詞，被上訴人派駐上訴人社區人員固有缺失及服務
    品質不良，迭遭社區住戶反應及上訴人要求被上訴人改善情
    事，惟依系爭契約第12條第2 項約定，上訴人仍需先以書面
    要求改善，被上訴人未能於15日內改善，始得終止系爭契約
    。上訴人抗辯該先以「書面」要求改善，僅屬證明方法，得
    以「言詞」代之乙節，為被上訴人所否認，且此明顯與兩造
    合意系爭契約文義不合，洵不足採。本件上訴人並未依約先
    以書面要求被上訴人改善，逕自終止系爭契約，難謂該當系
    爭契約第12條第2 項約定，不得憑認上訴人係基於因可歸責
    於被上訴人事由而終止系爭契約。又系爭契約既已明文因被
    上訴人「違反系爭契約第7 條、第8 條約定，經上訴人以書
    面要求改善，被上訴人未能於15日內改善」，為因可歸責被
    上訴人事由終止系爭契約之特別要件，上訴人復未主張並舉
    證有何不能先以書面要求被上訴人改善之情事，不能認定本
    件上訴人終止系爭契約，該當前開系爭契約第12條第2 項第
    2 款之「因可歸責於被上訴人事由之終止契約」要件，反之
    ，上訴人之終止系爭契約，應合於系爭契約第12條第1 項約
    定之「任意終止」，且應認上訴人任意終止系爭契約並無非
    可歸責於上訴人之事由致不得不終止系爭契約之情事，被上
    訴人主張依系爭契約第12條第1 項第2 款約定，上訴人任意
    終止系爭契約應負損害賠償責任，應屬有理。次按，「約定
    之違約金額過高者，法院得減至相當之數額。」，民法第25
    2 條定有明文。至於違約金是否相當，即須依一般客觀事實
    ，社會經濟狀況及當事人所受損害情形，以為斟酌之標準（
    最高法院79年台上字第19 15 號判例參照）。本院斟酌被上
    訴人因系爭契約期限之履行，實際招攬派駐人力而持續支出
    成本、上訴人任意終止契約造成被上訴人就過剩人力持續支
    出費用、終止契約後另覓交易期間之預期營收損失，且上訴
    人亦未能舉證前開兩造約定之違約金額過高而顯失公平，自
    難認上訴人此節抗辯為有理由。從而，被上訴人援系爭契約
    第12條第1 項第2 款約定，請求上訴人賠償被上訴人相當系
    爭契約剩餘2 個月有效期間之管理費計170,000 元及自支付
    命令送達翌日即96年2 月7 日起至清償日止，按週年利率5%
    計算之利息，即屬正當，應予准許。原審判命上訴人如數給
    付並依職權宣告假執行，理由雖有若干不同，結論並無二致
    ，上訴意旨指摘原判決不當，求予廢棄改判，為無理由，應
    予駁回其上訴。
八、本件事證已臻明確，兩造其餘主張陳述及所提之證據，均毋
    庸再予審酌，附此敘明。
九、據上論結，本件上訴為無理由，依民事訴訟法第436 條之1
    第3項 、第449 條第1 項、第78條，判決如主文。
中    華    民    國    97    年    4     月    3     日
                  民事第三庭審判長法  官  汪智陽
                                  法  官  張天民
                                  法  官  熊祥雲
上列正本證明與原本無異。
不得上訴。
中    華    民    國    97    年    4     月    3     日
                                  書記官  陳鳳怡


司法院資訊處製作；財團法人民間司法改革基金會備份。
